【裁判字號】    97,再,8
【裁判日期】    971112
【裁判案由】    塗銷抵押權登記
【裁判全文】
臺灣臺中地方法院民事判決                 97年度再字第8號
再審原告    乙○○
                        80弄.
訴訟代理人  蘇顯讀律師
再審被告    甲○○
                        號
訴訟代理人  林建宏律師
上列當事人間請求塗銷抵押權登記事件，再審原告就中華民國97
年1月14日本院96年度訴字第1918號民事第一審確定判決，提起
再審，經於民國97年10月22日言詞辯論終結，本院判決如下：
    主    文
本院96年度訴字第1918號民事確定判決廢棄。
再審被告於前審（即本院96年度訴字第1918號）之訴駁回。
再審及前審之訴訟費用，均由再審被告負擔。
    事實及理由
一、再審原告起訴聲明請求廢棄本院96年度訴字第1918號前審民
    事確定判決及駁回再審被告於前審之訴，並主張：
    （一）再審被告前對再審原告提起塗銷抵押權登記事件，分
          由鈞院96年度訴字第1918號審理，再審被告依再審原
          告對其所聲請之鈞院96年度拍字第1530號拍賣抵押物
          事件相關裁定資料，已知悉再審原告並未住居於原戶
          籍地「台中縣龍井鄉○○村○○路○段238巷10弄8號
          」，然再審原告在鈞院96年度拍字第1530號拍賣抵押
          物事件中有陳報送達代收人程凱君「住台中市○○路
          ○段290號10樓之1」可代為收受相關訴訟文書及通知
          ，惟再審被告卻在鈞院96年度訴字第1981號前審訴訟
          程序進行中，故不向法院陳報上開可供送達訴訟文書
          及通知予再審原告之送達代收人地址，而僅以再審原
          告之戶籍址為送達，並因無法送達之故，而向法院聲
          請對再審原告為公示送達及聲請一造辯論而為判決，
          致前審法院依再審被告所陳報之再審原告戶籍址為相
          關訴訟文書之公示送達，並生形式上合法送達之效力
          ，判決並告確定。然再審原告實未受合法之通知，故
          本件有民事訴訟法第496條第1項第6款前段所示「當
          事人知他造之住居所，指為所在不明而與涉訟者」之
          再審事由，爰提起本件再審之訴。
    （二）再審被告前於民國80年初，因向再審原告陸續借貸新
          臺幣（下同）800萬元，乃提供坐落台中縣龍井鄉○
          ○段第992-1地號及龍津段第795地號兩筆土地為擔保
          ，並於80年1月4日設定權利價值800萬元之普通抵押
          權予再審原告所指定之訴外人丙○○。嗣因當時土地
          之第一順位抵押權人龍井鄉農會欲對再審被告聲請強
          制執行，再審被告唯恐遭法院拍賣而致價格過低，乃
          找再審原告磋商並表示欲自行出售土地以償債。再審
          原告乃同意塗銷該800萬元普通抵押權設定登記，並
          經彙算出當時未償之借款金額為300萬元，乃就其中
          坐落台中縣龍井鄉○○段第795地號土地，新設定權
          利價值300萬元之普通抵押權（他項權利部登記次序
          001，登記日期民國80年12月26日，收件年期民國80
          年清字第026560號，權利人乙○○，債權範圍全部，
          權利價值新臺幣3,000,000元正，存續期間自民國80
          年12月22日至民國82年8月20日止，債務人及設定義
          務人甲○○）予再審原告（下稱系爭300萬元抵押權
          ）。系爭300萬元抵押權之設定，雖非另有300萬元之
          借款交付，然既係以先前800萬元借款之未償餘額作
          為抵押權所擔保之債權，則系爭300萬元抵押權所擔
          保之債權確屬存在。果如再審被告所稱兩造間之借款
          關係自始不存在，則按理應僅單純塗銷上開800萬元
          普通抵押權即可，豈有同時另新設定系爭300萬元抵
          押權予再審原告之理？足認原800萬元借款並未全數
          清償，且因尚欠300萬元，始另設定系爭300萬元抵押
          權予再審原告。是再審被告於前審（鈞院96年度訴字
          第1918號）訴請塗銷系爭300萬元之抵押權登記，為
          無理由，其訴應予駁回等語。
二、再審被告則聲明請求駁回再審原告之訴，並抗辯：
  （一）按送達於應受送達人之住居所、事務所或營業所行之；
        當事人或代理人經指定送達代收人向受訴法院陳明者，
        應向該代收人為送達；又送達代收人，經指定陳明後，
        其效力及於同地之各級法院。民事訴訟法第133條、134
        條、136條第1項定有明文。本件再審原告於96年8月30
        日向鈞院聲請拍賣抵押物裁定（96年度拍字第1503號）
        時，其聲請狀上之聲請人住址載明為「台中縣龍井鄉○
        ○村○○路○段238巷10弄8號」，所為記載，核與再審
        被告於前審（96年度訴字第1981號）起訴狀中所載之再
        審原告住址相同，且前審（96年度訴字第1981號）訴訟
        程序中因按該址所為送達未獲收受，並經調取再審原告
        之戶籍謄本後，因仍送達未果，再審被告始聲請公示送
        達，是前審（96年度訴字第1981號）所為公示送達，自
        屬合法。
  （二）再審原告雖主張其曾於鈞院96年度拍字第1503號拍賣抵
        押物裁定事件中有陳明送達代收人一節。惟查，指定送
        達代收人，依法其效力僅及於該指定送達代收人事件之
        受訴法院及其同地各級法院。是再審原告所陳明送達代
        收人程凱君之效力，僅及於鈞院96年度拍字第1503號拍
        賣抵押物事件之受訴法院及抗告法院，尚無拘束前審法
        院（96年度訴字第1981號）之效力。又民事訴訟法第49
        6條第l項第6款所定，須當事人知他造之住居所，指為
        所在不明而與涉訟，始足當之。本件前審（96年度訴字
        第1981號）訴訟程序中，再審被告係依法調取再審原告
        之戶籍謄本呈院送達，併為聲請公示送達，是其送達均
        係依法為之，要無故指他造所在不明之情。本件前審（
        96年度訴字第1981號）訴訟程序自無民事訴訟法第496
        條第l項第6款所定再審事由，再審原告提起本件再審之
        訴，依法無據，應予駁回。
  （三）本案部分：經查兩造固曾於80年12月間約定再審被告向
        再審原告借款300萬元，惟再審被告迄未自再審原告處
        取得任何借款，且再審被告對先前之權利價值800萬元
        抵押權及系爭300萬元抵押權究竟如何設定？亦不清楚
        ，按諸民法第474條第l項規定，兩造間之消費借貸關係
        ，因消費借貸金額並未移轉於再審被告而欠缺要物性自
        未成立，依最高法院69年度台上字第351號、70年度台
        上字第513號、70年度台上字第1488號判例、70年度第1
        8次民事庭會議決議（三）實務見解暨學者通說，系爭
        300萬元抵押權自違反成立上之從屬性而無效，再審被
        告自得訴請塗銷系爭300萬元抵押權登記。
三、法院得心證之理由：
  （一）程序方面：
        按當事人知他造之住居所，指為所在不明而與涉訟者，
        得以再審之訴對於確定終局判決聲明不服，民事訴訟法
        第496條第1項第6款定有明文。經查：
        (1)、再審被告前於96年7月11日，委任訴訟代理人林建
            宏律師對再審原告提起塗銷抵押權登記訴訟，經本
            院分案後以96年度訴字第1918號塗銷抵押權登記事
            件進行審理。
        (2)、再審被告提出於前審（96年度訴字第1918號）之起
            訴狀，記載再審原告之住址為「台中縣龍井鄉○○
            村○○路○段238巷10弄8號」，前審法院乃以之對
            再審原告為訴訟文書之送達。最初經郵務機關以未
            獲會晤再審原告本人亦無可受領文書之人為由，而
            將訴訟文書寄存於轄區警察機關。
        (3)、前審（96年度訴字第1918號）嗣命再審被告補正再
            審原告之最新戶籍謄本，因再審原告之戶籍已於95
            年7月18日為台中縣龍井鄉戶政事務所將之由「台
            中縣龍井鄉○○村○○路○段238巷10弄8號」逕為
            住址變更至「台中縣龍井鄉○○路○段257號（龍
            井鄉戶政事務所）」。前審（96年度訴字第1918號
            ）因對「台中縣龍井鄉○○路○段257號（龍井鄉
            戶政事務所）」所為之送達，為台中縣龍井鄉戶政
            事務所註明「住所不明」而退回，前審（96年度訴
            字第1918號）乃於依再審被告訴訟代理人林建宏律
            師之聲請，准對再審原告為公示送達，並於96年12
            月31日准由再審被告一造辯論而宣示言詞辯論終結
            ，於97年1月14日宣判，並以公示送達而為判決之
            送達而告確定。
        (4)、前審（96年度訴字第1918號）訴訟程序進行中之96
            年8月30日，再審原告並不知再審被告對之提起該
            塗銷抵押權登記訴訟，再審原告適以再審被告為相
            對人，具狀向本院聲請拍賣系爭300萬元抵押權之
            抵押物。再審原告聲請狀上所載住所為「台中縣龍
            井鄉○○村○○路○段238巷10弄8號」，惟其另指
            定有送達代收人「程凱君住台中市○○路○段290
            號10樓之1」。本院簡易庭乃於96年11月13日以96
            年度拍字第1503號裁定裁准拍賣抵押物。本院96年
            度拍字第1503號裁定係於96年11月20日送達予再審
            被告本人收受。再審被告不服該裁定而於96年11月
            28日提出抗告，並指定林建宏律師為再審被告之送
            達代收人。上開抗告嗣經本院合議庭於96年12月19
            日裁定駁回，駁回裁定於96年12月25日再分別達再
            審被告之送達代收人林建宏律師及再審原告之送達
            代收人程凱君收受在卷。再審被告嗣雖再提起再抗
            告，仍遭法院駁回其再抗告。
        (5)、上開(1)~(4)各情，業據本院調取本院96年度訴字第1
            918號、96年度拍字第1503號民事卷宗查明在卷，
            且為兩造所不爭執，核屬實在。按當事人知他造之
            住居所，指為所在不明而與涉訟者，得以再審之訴
            對於確定終局判決聲明不服，民事訴訟法第496條
            第1項第6款定有明文。該款所規定之再審，以前審
            判決形式上送達確定為已足，不以該送達合乎實質
            要件發生效力為斷。蓋如認為送達未符合實質要件
            即不生合法送達之效力，進而認為判決並未確定者
            ，則民事訴訟法第496條第1項第6款將形同具文，
            立法者又何需將之列為再審事由（最高法院78年度
            台上字第2319號裁判意旨參照）。又所謂「知他造
            之住居所」，不以知他造之戶籍地址為限，參諸憲
            法人民遷徙自由及立法意旨，應認凡知任何能對他
            造為訴訟上通知之處所或通訊址，均應包含在內，
            否則將不足以保護他造之應訴權利。
        (6)、經查：再審被告對再審原告提起塗銷抵押權登記事
            件（96年度訴字第1918號）之初，原固不知再審原
            告之實際住居所為何，惟其於前審最後言詞辯論期
            日終結前，再審被告既已收受本院96年度拍字第15
            03號拍賣抵押物民事裁定，而該拍賣抵押物裁定上
            載明再審原告有送達代收人程凱君（住台中市○○
            路○段290號10樓之1）可為送達；則再審被告當知
            再審原告有送達代收人程凱君可為送達，然卻未向
            前審法院陳報，致前審法院不知另有該送達代收地
            址可供送達訴訟文書予再審原告，乃以公示送達之
            方式而為前審之送達。是再審原告主張再審被告在
            前審（96年度訴字第1918號）有知再審原告之住居
            所，指為所在不明而與之涉訟之再審事由，為有理
            由。再審原告提起再審，程序上自屬有據，爰予准
            許，並回復前審前訴訟程序之再開及續行。
  （二）實體方面：
        (1)、經查：、再審被告前於80年1月4日以其所有坐落
            台中縣龍井鄉○○段第992-1地號及龍津段第795地
            號兩筆土地為擔保，共同設定權利價值800萬元之
            普通抵押權予訴外人丙○○。上開權利價值800萬
            元普通抵押權嗣於80年12月20日書立抵押權塗銷登
            記契約書，並於80年12月26日辦畢抵押權塗銷登記
            。、兩造於80年12月20日書立上開800萬元抵押
            權塗銷登記契約書之同日，另就其中之坐落台中縣
            龍井鄉○○段第795地號土地，書立系爭300萬元之
            抵押權登記契約書，並於80年12月26日辦畢系爭30
            0萬元之抵押權設定登記。、再審原告於83年2月
            28日持再審被告所簽發票號043844號、面額400萬
            元、發票日80年12月20日、到期日81年8月20日之
            本票，依系爭300萬元抵押權而向本院對再審被告
            所有之上開龍津段第795地號土地為拍賣抵押物之
            聲請，並經本院於83年3月25日以83年度拍字第377
            號裁定准予拍賣抵押物，此項裁定並已於83年4月1
            日送達再審被告而告確定。上開各情，有土地登記
            謄本、設定契約書、本票、裁定可證，且為兩造所
            不爭執，信屬實在。
      (2)、按抵押權人聲請拍賣抵押物，在普通抵押，因必先有
          被擔保之債權存在，而後抵押權始得成立，故祇須抵
          押權已經登記，且登記之債權已屆清償而未受清償，
          法院即應准許拍賣抵押物。此與最高限額抵押，於抵
          押權成立時，可不必先有債權存在不同。益證在普通
          抵押情形，因抵押權之從屬性，必然先有被擔保之債
          權存在，而後抵押權始得成立，故若於土地登記謄本
          上有一般抵押之設定，則依法應即推定有被擔保之債
          權存在。又按，當事人主張有利於己之事實，就其事
          實有舉證之責任，民事訴訟法第277條定有明文。又
          待證事實有常態事實與變態事實之分，主張常態事實
          者無庸負舉證責任；反之，主張變態事實者，則須就
          其所主張之事實負舉證責任（最高法院86年度台上字
          第891號判決意旨參照）。是依抵押權從屬性論之，
          普通抵押因以有被擔保之債權存在為常態；僅有普通
          抵押設定而無所擔保之債權存在則為變態（參臺灣高
          等法院93年度上字第854號、最高法院94年度台上字
          第1262號民事裁判）。
      (3)、本件系爭300萬元抵押權係屬普通抵押性質，再審原
          告主張抵押債權及抵押權存在，除提出載明其存在之
          土地登記謄本為證外，並有再審被告所簽發之上開票
          號043844號、面額400萬元本票影本一紙附於本院83
          年度拍字第377號拍賣抵押物事件卷內可參，該紙本
          票之發票日為80年12月20日，到期日為81年8月20日
          ，核與系爭300萬元抵押權所登記之原因發生日期及
          存續期限相符，而土地登記資料及其謄本為公文書性
          質，既明確記載系爭300萬元抵押權之存在，依法應
          認再審原告就其所主張之系爭300萬元抵押權存在一
          節，已盡相當之舉證責任，再審被告如抗辯系爭300
          萬元抵押權所擔保之債權不存在之變態事實，自當另
          行提出反證，就其所抗辯之債權不存在一事負證明之
          責。雖抵押債權不存在或係消極事實，然此項消極事
          實，尚非絕對不能以其他積極之事證而為推論與證明
          ，況此為上述本院所認舉證責任分配之當然結果，再
          審被告仍應就系爭300萬元抵押權所擔保之債權不存
          在之變態事實負舉證之責。
      (4)、本件再審被告就其所抗辯之系爭300萬元抵押權所擔
          保之債權不存在之變態事實，並未提出任何積極事證
          以實其說，僅陳稱：再審被告迄未自再審原告處取得
          任何借款，對先前之權利價值800萬元抵押權及系爭
          300萬元之抵押權究竟是如何設定，伊均不清楚等語
          。再審被告對本院所訊問：果無300萬元債權存在，
          則於收受本院83年度拍字第377號准予拍賣抵押物裁
          定之送達時，何以未為抗告一節？僅聲稱伊不記得云
          云。客觀上自難認再審被告就其所抗辯之系爭300萬
          元抵押權所擔保之債權不存在之變態事實，已盡舉證
          之責。況且，再審被告所辯兩造間之借款關係自始不
          存在一節果若屬實，則按理在80年12月20日書立原80
          0萬元抵押權塗銷登記契約書及辦畢該800萬元抵押權
          塗銷登記時，原即可終結其所聲稱之不存在借款關係
          與抵押權負擔一事，然其欲於書立塗銷登記契約書之
          同日，何以又另就系爭龍津段第795地號土地書立系
          爭300萬元之抵押權登記契約書及辦理系爭300萬元之
          抵押權設定登記？凡此均未見再審被告提出合理事證
          以實其說。
      (5)、基上各情，本院因認再審原告所主張再審被告前因向
          再審原告陸續借貸800萬元，而提供坐落台中縣龍井
          鄉○○段第992-1地號及龍津段第795地號土地設定權
          利價值800萬元之普通抵押權予訴外人丙○○，嗣經
          彙算出未償之借款金額為300萬元，乃塗銷該800萬元
          之抵押權設定登記，並就其中之系爭龍津段第795地
          號土地，新設定系爭權利價值300萬元之普通抵押權
          （他項權利部登記次序001，登記日期民國80年12月2
          6日，收件年期民國80年清字第026560號，權利人乙
          ○○，債權範圍全部，權利價值新臺幣3,000,000元
          正，存續期間自民國80年12月22日至民國82年8月20
          日止，債務人及設定義務人甲○○）予再審原告，以
          為先前800萬元借款之未償餘額300萬元之擔保一節，
          為可採信；再審被告就所辯系爭300萬元抵押權所擔
          保之債權不存在一語，尚非有據。從而，再審被告於
          前審起訴請求塗銷系爭坐落台中縣龍井鄉○○段第79
          5地號土地，他項權利部登記次序001，登記日期民國
          80年12月26日，收件年期民國80年清字第026560號，
          權利人乙○○，債權範圍全部，權利價值新臺幣3,00
          0,000元正，存續期間自民國80年12月22日至民國82
          年8月20日止，債務人及設定義務人甲○○之抵押權
          設定，於法尚非正當，不應准許。前審因再審原告未
          到庭辯論，而依再審被告之聲請為再審原告敗訴之一
          造辯論判決，尚有未洽。再審意旨指摘前審判決不當
          ，求予廢棄改判，為有理由，爰予以廢棄改判如主文
          所示。
四、本件事證已臻明確，兩造其餘攻擊防禦方法及舉證，核與判
    決結果無影響，爰不逐一論述，併予敘明。
五、據上論結，再審原告之訴為有理由，依民事訴訟法第505條
    、第78條，判決如主文。
中    華    民    國    97    年    11    月    12    日
                  民事第二庭    法  官  林宗成
上正本係照原本作成。
如對本判決上訴，須於判決送達後20日內向本院提出上訴狀。
中    華    民    國    97    年    11    月    12    日
                                書記官


司法院資訊處製作；財團法人民間司法改革基金會備份。
